ACORDAO-COMPLETO-2589951

ACÓRDÃO 3834/2023 ATA 14/2023 - PRIMEIRA CÂMARA

VISTO, relatado e discutido este processo, que trata do ato de pensão militar instituída por José Trajano da Silva Filho em benefício de Estelita Maria Soares da Silva e Marluce Trajano Maciel de Araújo,
ACORDAM os ministros do Tribunal de Contas da União, reunidos em sessão da Primeira Câmara, nos termos dos arts. 71, inciso III, da Constituição Federal, 1º, inciso V, 39, inciso II, da Lei 8.443/1992, 260, § 1º, 262, caput e § 2º, do RITCU e 4º, § 3º, da Resolução-TCU 170/2004, e ante as razões expostas pelo relator, em:
9.1. considerar ilegal o ato de concessão de pensão militar emitido em benefício de Estelita Maria Soares da Silva e Marluce Trajano Maciel de Araújo, negando-lhe registro;
9.2. dispensar a devolução dos valores indevidamente recebidos até a data da ciência do presente acórdão pelo Comando do Exército, com base no Enunciado 106 da Súmula da Jurisprudência do TCU;
9.3. determinar ao Comando do Exército que, a contar da ciência desta deliberação:
9.3.1. faça cessar, no prazo de 15 (quinze) dias, o pagamento decorrente do ato considerado ilegal, sob pena de responsabilidade solidária da autoridade administrativa omissa;
9.3.2. informe, no prazo de 15 (quinze) dias, o conteúdo desta deliberação às interessadas e as alerte de que o efeito suspensivo proveniente da interposição de eventual recurso junto ao TCU não as eximirá da devolução dos valores percebidos indevidamente, caso o recurso não seja provido; 
9.3.3. envie a este Tribunal, no prazo de 30 (trinta) dias, documentos comprobatórios de que as interessadas estejam cientes da presente deliberação.
9.4. esclarecer à unidade jurisdicionada que a concessão considerada ilegal poderá prosperar mediante emissão de novo ato, livre da irregularidade apontada;

PENSÃO MILITAR. Atos de Pensão militar da unidade emissora COMANDO DO EXÉRCITO, enviados ao TCU pela unidade de controle interno Centro de Controle Interno do Exército para fins de análise e julgamento

Primeira Câmara

Comando do Exército.

3. Interessadas: Estelita Maria Soares da Silva (XXX.285.644-XX); Marluce Trajano Maciel de Araújo (XXX.497.924-XX).

13.1. Ministros presentes: Walton Alencar Rodrigues (Presidente), Benjamin Zymler e Jhonatan de Jesus (Relator).
13.2. Ministro-Substituto presente: Weder de Oliveira.

JHONATAN DE JESUS

Transcrevo a seguir, com ajustes de forma pertinentes, a instrução elaborada na Unidade de Auditoria Especializada em Pessoal, manifestação a que o representante do Ministério Público especializado junto ao TCU anuiu (peças 6 e 8) :
"INTRODUÇÃO
Trata-se de ato de pensão militar, submetido, para fins de registro, à apreciação do Tribunal de Contas da União (TCU) , de acordo com o art. 71, inciso III, da Constituição Federal.  O ato foi cadastrado e disponibilizado ao TCU por intermédio do Sistema e-Pessoal, na forma do art. 2º e 4º da Instrução Normativa TCU 78/2018.
O ato desse processo pertence às seguintes unidades:
Unidade emissora: COMANDO DO EXÉRCITO.
Unidade cadastradora:  DIRETORIA DE INATIVOS E PENSIONISTAS.
Subunidade cadastradora: SUC7 - 7ª Região Militar .
EXAME TÉCNICO
Procedimentos aplicados
Os procedimentos para exame, apreciação e registro de atos de pessoal encontram-se estabelecidos na Instrução Normativa TCU 78/2018 e na Resolução TCU 206/2007. Essas normas dispõem que os atos de pessoal disponibilizados por meio do e-Pessoal devem ser submetidos previamente a críticas automatizadas, com base em parâmetros predefinidos.
As críticas das informações cadastradas na etapa de coleta do ato foram elaboradas e validadas levando-se em conta as peculiaridades de cada ato. Os itens verificados nessa etapa são inerentes a dados cadastrais, fundamentos legais, mapa de tempo, ficha financeira, assim como eventuais ocorrências de acumulação. Trata-se de verificações abrangentes, minuciosas e precisas e sem a necessidade de ação humana e, portanto, menos suscetível a falhas. As críticas aplicadas estão discriminadas no sistema, no Menu e-Pessoal, opção 'Crítica', que podem ser acessadas mediante concessão de perfil específico a servidores do TCU responsáveis pela análise.
Além das críticas automatizadas, há verificação humana adicional no caso de haver alertas do sistema ou informações não formatadas, como esclarecimentos do gestor ou do controle interno.  
As críticas também consideram os registros do Sistema Integrado de Administração de Recursos Humanos (Siape) . O Siape disponibiliza informações atualizadas sobre as parcelas que integram os proventos, diferentemente, portanto, do e-Pessoal, que informa as parcelas no momento do registro do ato. 
Essa confrontação com o Siape fornece uma visão atual e verdadeira da situação, o que permite descaracterizar irregularidades e inconsistências que, embora constantes do e-Pessoal, já foram corrigidas.
As verificações detectadas no ato encontram-se discriminadas na aba de pendências do ato no sistema e-Pessoal, bem como no espelho do ato contemplado por esta instrução.
Exame das Constatações
Ato: 152569/2021 - Inicial - Interessado (a) : JOSE TRAJANO DA SILVA FILHO - CPF: XXX.624.884-XX
Beneficiários: ESTELITA MARIA SOARES DA SILVA - CPF: XXX.285.644-XX - Cônjuge e MARLUCE TRAJANO MACIEL DE ARAUJO - CPF: XXX.497.924-XX - Filho (a) 
Parecer do Controle Interno: considerar o ato Legal.
Constatações e análises: 
1.1.1. O percentual (30,00%) informado no campo 'Percentual (%) nos dados da ficha financeira, para a rubrica 'C03 - ADIC TP SV (Vantagem de caráter pessoal - Adicional por tempo de serviço) - R$ 1.850,70', é maior que o 'Tempo de serviço até 29/12/2000' descontado o Tempo de inciativa privada e tempos dos incisos I, III e VI do art. 137 da Lei 6.880/80 na aba 'Dados Gerais'.
Justificativa do Gestor de Pessoal: AMPARADO PELO §2º DO INCISO I DO ART 137, DA LEI Nº 6880/80, EM CONFORMIDADE COM O PARECER nº N-53/80, CONSTANTE NA FICHA DE CONTROLE DA DCIPAS, FAZENDO JUS AOS 30% DO ADC TP SV.
Análise do Controle Interno: Justificativa do gestor esclarece pendência
Análise da Equipe Técnica: Ilegal
Trata-se de análise de ato de concessão de pensão militar. O ex-militar, em atividade, exercia a graduação de 1º Sargento. Os proventos de pensão são pagos com base no soldo de Subtenente. O ex-militar passou para a inatividade com 30 anos, 2 meses e 6 dias de tempo de serviço. Contudo, consoante o mapa de tempo de serviço do instituidor, o ex-militar conta com 1 ano, 4 meses e 23 dias de serviço público civil (inciso I, do art. 137 da Lei 6.880/1980) .
O tempo mencionado somente é passível de contagem para fins de passagem do militar para a inatividade, conforme artigos 135 e 137 da Lei 6.880/1980, in verbis:
'Art. 135. Na apuração do tempo de serviço militar, será feita distinção entre:
I - tempo de efetivo serviço; e
II - anos de serviço.
 (...) 
Art. 137. Anos de serviço é a expressão que designa o tempo de efetivo serviço a que se refere o artigo anterior, com os seguintes acréscimos:
I - tempo de serviço público federal, estadual ou municipal, prestado pelo militar anteriormente à sua incorporação, matrícula, nomeação ou reinclusão em qualquer organização militar;
 (...) 
§ 1º Os acréscimos a que se referem os itens I, III e VI serão computados somente no momento da passagem do militar à situação de inatividade e para esse fim.
§ 2º Os acréscimos a que se referem os itens II, IV e V serão computados somente no momento da passagem do militar à situação de inatividade e, nessa situação, para todos os efeitos legais, inclusive quanto a percepção definitiva de gratificação de tempo de serviço, ressalvado o disposto no § 3º do artigo 101.
Dessa forma, descartando-se o tempo de serviço público civil, o ex-militar não faz jus ao posto acima amparado pelo inciso II do artigo 50 da Lei 6.880/1980, pois desconsiderando o tempo, terá menos de 30 anos de serviço, segue transcrição:
Art. 50. São direitos dos militares:
 (...) 
II - a percepção de remuneração correspondente ao grau hierárquico superior ou melhoria da mesma quando, ao ser transferido para a inatividade, contar mais de 30 (trinta) anos de serviço;'
A falta de tempo de serviço para que o ex-militar obtenha a vantagem constante no inciso II, art. 50 da Lei 6.880/1980 repercute diretamente sobre os proventos da pensão do ato em tela, devendo os proventos de pensão serem pagos com base na Graduação de 1º Sargento.
O sistema e-Pessoal identificou eventual irregularidade na concessão da vantagem denominada Adicional de Tempo de Serviço (ATS) . O ATS é a parcela remuneratória mensal devida ao militar, inerente ao tempo de serviço, conforme regulamentação. O militar percebe assim 1% sobre o soldo de referência da remuneração ou proventos por tempo de serviço. No caso em tela, a pensão é percebida com a vantagem calculada com o percentual de 30% sobre o soldo de referência. A medida provisória 2215-10, de 31/8/2001 no art. 30 extinguiu a vantagem. Contudo assegurou ao militar o percentual correspondente aos anos de serviço a que fizesse jus em 29 de dezembro de 2000.
Nesse sentido, observa-se que, conforme o já mencionado § 1º do art. 137, os acréscimos a que se referem os incisos I, III e VI do mencionado artigo serão computados somente no momento da passagem do militar à situação de inatividade e para esse fim. Tal dispositivo demonstra que a norma trouxe uma qualificação para a expressão anos de serviço e discriminou, entre os tempos, aqueles que poderiam surtir todos os efeitos e aqueles que só permitiriam a contagem para inatividade.
No caso em tela, na passagem para a inatividade, o militar contava com apenas 28 anos e 9 meses de serviço, uma vez que conta com 01 ano e 04 meses de serviço público, conforme pode ser verificado no ato de reforma do instituidor (10003371-07-2006-001057-2) , apreciado pela legalidade por esta corte. Assim, o instituidor não faz jus ao percentual calculado pela UJ.
Também nesse sentido, cabe proposta de ilegalidade com proposta que a UJ recalcule o valor da rubrica para 29%.
1.1.2. Possível cômputo de tempo privado no Tempo de serviço até 29/12/2000 e tempos que não contam para posto/graduação acima para fins de proventos na reserva (tempo privado, guarnição especial, OFR) . Devolução do ato para complementação das informações. Atos de reforma: [SISAC-10003371-07-2006-001057-2].
Justificativa do Gestor de Pessoal: Não há. Verificação efetuada no âmbito do TCU.
Análise do Controle Interno:  Não há. Verificação efetuada no âmbito do TCU.
Análise da Equipe Técnica: Ilegal
Trata-se de análise de pensão militar. Consoante observa-se no mapa de tempo de serviço, houve a contagem de 1 ano, 4 meses e 23 dias de tempo dos incisos I, III e VI do art. 137 da Lei 6.880/80. O aludido tempo somente é passível de contagem para fins de passagem do ex-militar para a inatividade, conforme artigos 135 e 137 da Lei 6.880/1980, in verbis:
'Art. 135. Na apuração do tempo de serviço militar, será feita distinção entre:
I - tempo de efetivo serviço; e
II - anos de serviço.
Art. 137. Anos de serviço é a expressão que designa o tempo de efetivo serviço a que se refere o artigo anterior, com os seguintes acréscimos:
I - tempo de serviço público federal, estadual ou municipal, prestado pelo militar anteriormente à sua incorporação, matrícula, nomeação ou reinclusão em qualquer organização militar;
II - 1 (um) ano para cada 5 (cinco) anos de tempo de efetivo serviço prestado pelo oficial do Corpo, Quadro ou Serviço de Saúde ou Veterinária que possuir curso universitário até que este acréscimo complete o total de anos de duração normal do referido curso, sem superposição a qualquer tempo de serviço militar ou público eventualmente prestado durante a realização deste mesmo curso; (Revogado pela Medida Provisória nº 2.215-10, de 31.8.2001) 
III - tempo de serviço computável durante o período matriculado como aluno de órgão de formação da reserva;
IV - tempo relativo a cada licença especial não-gozada, contado em dobro; (Revogado pela Medida Provisória nº 2.215-10, de 31.8.2001) 
V - tempo relativo a férias não-gozadas, contado em dobro; (Revogado pela Medida Provisória nº 2.215-10, de 31.8.2001) 
VI - 1/3 (um terço) para cada período consecutivo ou não de 2 (dois) anos de efetivo serviço passados pelo militar nas guarnições especiais da Categoria 'A', a partir da vigência da Lei nº 5.774, de 23 de dezembro de 1971. (Redação dada pela Lei nº 7.698, de 1988) 
§ 1º Os acréscimos a que se referem os itens I, III e VI serão computados somente no momento da passagem do militar à situação de inatividade e para esse fim.
§ 2º Os acréscimos a que se referem os itens II, IV e V serão computados somente no momento da passagem do militar à situação de inatividade e, nessa situação, para todos os efeitos legais, inclusive quanto a percepção definitiva de gratificação de tempo de serviço, ressalvado o disposto no § 3º do artigo 101.'
Dessa forma, descartando-se o aludido tempo o militar não faz jus ao posto acima amparado pelo inciso II do artigo 50 da Lei 6.880/1980, pois desconsiderando o tempo, terá menos de 30 anos de serviço, segue transcrição:
'Art. 50. São direitos dos militares:
 (...) 
II - a percepção de remuneração correspondente ao grau hierárquico superior ou melhoria da mesma quando, ao ser transferido para a inatividade, contar mais de 30 (trinta) anos de serviço;'
Logo, como tal situação repercute diretamente sobre os proventos da pensão do ato em tela. Deste modo, cabe proposta de ilegalidade do ato neste aspecto, pois os proventos do instituidor deveriam ter passado para a inatividade na graduação de 1º Sargento.
O quadro resumo de ocorrências e, quando for o caso, o detalhamento da norma legal e da jurisprudência para as inconsistências acima elencadas encontra-se no anexo II dessa instrução. 
Encaminhamento do ato: 
Considerar ILEGAL e recusar registro do ato de Pensão militar 152569/2021 - Inicial de JOSE TRAJANO DA SILVA FILHO do quadro de pessoal do órgão/entidade COMANDO DO EXÉRCITO, com base nos arts. 71, inciso III, da Constituição Federal, 1º, inciso V, e 39, inciso II, da Lei 8.443/1992 e 260, § 1º, do Regimento Interno. 
Com fulcro no art. 262, caput, do Regimento Interno deste Tribunal, determinar ao órgão/entidade COMANDO DO EXÉRCITO que: 
promova o recálculo do valor atualmente pago a título de reforma/pensão militar com base no posto/graduação incorreto, no prazo 15 (quinze) dias, contados a partir da ciência desta deliberação, sujeitando-se a autoridade administrativa omissa à responsabilidade solidária, em face de manifesta ilegalidade.
dispense a devolução dos valores indevidamente recebidos de boa-fé até a data da ciência do órgão/entidade COMANDO DO EXÉRCITO, do acórdão que vier a ser proferido, com base no Enunciado 106 da Súmula da Jurisprudência do TCU.
no prazo de trinta dias, contados da ciência da decisão, envie a este Tribunal documentos comprobatórios de que o (a) interessado (a) cujo ato foi impugnado está ciente do julgamento deste Tribunal.
dê ciência, no prazo de quinze dias, contados da notificação, do inteiro teor desta deliberação (a) o interessado (a) , alertando-o (a) de que o efeito suspensivo proveniente da interposição de eventuais recursos junto ao TCU não o (a) exime da devolução dos valores percebidos indevidamente, caso o recurso não seja provido.
promova o recálculo, no prazo 15 (quinze) dias, contados a partir da ciência desta deliberação, sujeitando-se a autoridade administrativa omissa à responsabilidade solidária, do valor atualmente pago relativo à rubrica apontada, em face de manifesta ilegalidade.
CONCLUSÃO
A abrangência e a profundidade das verificações levadas a efeito fundamentam convicção de que o ato 152569/2021 pode ser apreciado pela ilegalidade, em razão das irregularidades apontadas no item Exame das Constatações desta instrução, que representam afronta à legislação e à jurisprudência de referência
PROPOSTA DE ENCAMINHAMENTO
Ante o exposto, com fundamento no art. 71, inciso III, da Constituição Federal, no art. 1º, inciso V, e art. 39, incisos I e II, da Lei 8.443/1992, no art. 260 do Regimento Interno do Tribunal de Contas da União, propõe-se: 
Considerar ILEGAL e recusar registro do ato de Pensão militar 152569/2021 - Inicial de JOSE TRAJANO DA SILVA FILHO do quadro de pessoal do órgão/entidade COMANDO DO EXÉRCITO, com base nos arts. 71, inciso III, da Constituição Federal, 1º, inciso V, e 39, inciso II, da Lei 8.443/1992 e 260, § 1º, do Regimento Interno.
Com fulcro no art. 262, caput, do Regimento Interno deste Tribunal, determinar ao órgão/entidade COMANDO DO EXÉRCITO que: 
no prazo de trinta dias, contados da ciência da decisão, envie a este Tribunal documentos comprobatórios de que o (a) interessado (a) cujo ato foi impugnado está ciente do julgamento deste Tribunal.
dê ciência, no prazo de quinze dias, contados da notificação, do inteiro teor desta deliberação (a) o interessado (a) , alertando-o (a) de que o efeito suspensivo proveniente da interposição de eventuais recursos junto ao TCU não o (a) exime da devolução dos valores percebidos indevidamente, caso o recurso não seja provido.
promova o recálculo do valor atualmente pago a título de reforma/pensão militar com base no posto/graduação incorreto, no prazo 15 (quinze) dias, contados a partir da ciência desta deliberação, sujeitando-se a autoridade administrativa omissa à responsabilidade solidária, em face de manifesta ilegalidade.
dispense a devolução dos valores indevidamente recebidos de boa-fé até a data da ciência do órgão/entidade COMANDO DO EXÉRCITO, do acórdão que vier a ser proferido, com base no Enunciado 106 da Súmula da Jurisprudência do TCU.
promova o recálculo, no prazo 15 (quinze) dias, contados a partir da ciência desta deliberação, sujeitando-se a autoridade administrativa omissa à responsabilidade solidária, do valor atualmente pago relativo à rubrica apontada, em face de manifesta ilegalidade."
É o relatório

não há.

Procurador Júlio Marcelo de Oliveira.

ATO DE PENSÃO MILITAR. CONTAGEM INDEVIDA DE TEMPO DE SERVIÇO PÚBLICO CIVIL, ATIVIDADE PRIVADA, GUARNIÇÃO ESPECIAL OU DE ÓRGÃO DE FORMAÇÃO DE RESERVA. EXCLUSÃO. ART. 50, II, DA LEI 6.880/1980. MENOS DE 30 ANOS DE SERVIÇO MILITAR QUANDO DA REFORMA. ASCENSÃO IRREGULAR DE NÍVEL HIERÁRQUICO REFLETIDA NA PENSÃO. ILEGALIDADE DO ATO. ILEGALIDADE. NEGATIVA DE REGISTRO. DETERMINAÇÃO. SÚMULA 106. ARQUIVAMENTO.

PENSÃO MILITAR (PMIL)

Unidade de Auditoria Especializada em Pessoal (AudPessoal).

Trata-se do ato de pensão militar instituída por José Trajano da Silva Filho em benefício de Estelita Maria Soares da Silva e Marluce Trajano Maciel de Araújo.
2.	A unidade técnica e o representante do parquet opinam pela ilegalidade do ato, por considerarem que o tempo de serviço público civil (1 ano, 4 meses e 23 dias) não poderia ser utilizado para: i) concessão do posto acima a que se refere o inciso II do art. 50 da Lei 6.880/1980 (militar que contar com mais de trinta anos de serviço) ; e ii) adicional de tempo de serviço.
3.	Manifesto concordância ao encaminhamento proposto, incorporando como minhas razões de decidir os fundamentos expendidos na instrução reproduzida no relatório precedente, sem prejuízo de algumas considerações adicionais.
4.	Na ativa, o instituidor ocupava a graduação de Primeiro-Sargento, porém, ao ingressar na reserva remunerada (e posterior reforma) , nos termos do art. 104, inciso II, c/c o art. 106, inciso I, alínea "d", da Lei 6.880/1980, passou a receber proventos equivalentes aos de Subtenente, conforme o inciso II do art. 50 da referida lei, por supostamente contar com mais de 30 anos de serviço militar.
5.	Ocorre que, à luz dos arts. 135 e 137 daquele diploma legal, os tempos de serviço público civil, guarnição especial, de serviço privado e de órgão de formação da reserva contam somente para reserva remunerada, e não para fins de ascensão a posto acima prevista em seu art. 50, na redação original; descartando-se o tempo de serviço público civil, o instituidor não teria direito à graduação acima da que exercia na ativa.
6.	Assim, considerando que o instituidor da pensão militar não faz jus à referida ascensão, a pensão concedida aos beneficiários não possui amparo legal ou jurisprudencial, o que enseja o julgamento pela ilegalidade do ato.
7.	Ademais, o adicional de tempo de serviço concedido ao instituidor corresponde a 30%. Ocorre que referido benefício foi extinto quando da edição da Medida Provisória 2215-10, de 31/8/2001, a qual assegurou a vantagem correspondente aos anos de serviço a que fizesse jus em 29 de dezembro de 2000. Nesse contexto, excluído o tempo de serviço público civil, que somente conta para passagem à inatividade, o instituidor tem direito a 29% de anuênios, não 30%.
8.	Ressalto: a jurisprudência do TCU apregoa que eventual irregularidade em ato de aposentadoria/reserva/reforma registrado por este Tribunal, sem possibilidade de revisão, pode ser objeto de nova análise de legalidade na apreciação da pensão decorrente, pois a concessão do benefício é ato novo, igualmente complexo, que somente se aperfeiçoa após apreciação realizada por esta Corte no exercício da competência prevista no art. 71, inciso III, da Constituição Federal de 1988 (Acórdão 664/2023-TCU-Plenário, relator Ministro Vital do Rêgo) .
Em face do exposto, VOTO para que o Tribunal adote a minuta de acórdão que submeto à apreciação deste Colegiado.
TCU, Sala das Sessões, em 16 de maio de 2023.
JHONATAN DE JESUS 
Relator